台灣高等法院花蓮分院民事判決　　九十一年度勞上易字第七號
　　　上　訴　人　乙○○
　　　被 上訴 人　花蓮區中小企業銀行股份有限公司
　　　法定代理人　甲○○
　　　訴訟代理人　謝協昌律師
右當事人間請求給付退休金事件，上訴人對於中華民國九十一年三月六日臺灣花蓮地
方法院九十年度勞訴字第六號第一審判決提起上訴，本院判決如左：
    主    文
上訴駁回。
第二審訴訟費用由上訴人負擔。
    事    實
甲、上訴人方面：
一、聲明：求為判決：
  (一)原判決廢棄。
  (二)右廢棄部分，被上訴人應給付上訴人新台幣（下同）一百二十二萬三千五百零五
    元及自起訴狀繕本送達翌日起至清償日止，按年息百分之五計算之利息。
二、陳述：除與原判決記載相同者，茲引用之外，補稱：
  (一)查本件判決駁回上訴人在第一審之訴，其理由無非略以：勞動基準法固然是保護
    弱勢勞方之法律，但仍要注意到適用法律之原則。上訴人主張被上訴人短發退休
    金是脫法行為乙節，因為上訴人退休當時銀行業尚未適用勞動基準法，而依據勞
    動基準法第八十四條之二規定，關於適用勞動基準法之前之退休金給與標準，乃
    委由各事業單位自行訂立退休規則以為適用，且因為銀行員工並非工廠工人或礦
    工，而無法適用台灣省工廠工人退休規則或台灣省礦工退休規則當中關於退休金
    給與標準之規定，亦即無所謂強制規定，則上訴人主張之脫法行為，既無強制規
    定之存在就不可能成立。其次，上訴人雖然主張其退休後與被上訴人另行訂立之
    契約，是屬於不定期勞動契約，而被上訴人未經預告期間即片面終止契約，故請
    求被上訴人給付預告期間工資及資遣費。然而，上訴人退休後與被上訴人訂立為
    期一年之僱傭契約，嗣經延長一年，乃新立之勞動契約，兩造對於契約期間均已
    認知為退休後二年，且其工作內容又非繼續性，則此為定期之勞動契約，足堪認
    定；是以，定期契約之期間屆滿後，契約關係當然消滅，不須任何終止契約之意
    思表示，故依勞動基準法第十八條第二款之規定，亦不會有所謂預告期間工資以
    及資遣費之問題。惟查：
    1.原判決採信被上訴人主動向行政院勞工委員會就適用勞動基準法前之退休金如
      何給與申請函釋所提出之行政院勞工委員會九十年九月六日台九十勞動三字第
      ００四二八九０號函釋內容，作為對其有利之判斷。但查上開函釋僅敘及「貴
      行適用勞動基準法前訂有退休金給與制度，適用勞基法後，其適用勞基法前工
      作年資之退休金，應依『貴行規定』辦理」，並未就「貴行規定」（員工退休
      辦法）之合法與否表示意見。又被上訴人另提出花蓮縣政府九十年九月五日九
      十府社勞字第０九五六九七號函「有關勞基法實施前之年資，其退休基金數內
      容未必含全部經常性給與，勞基法第八十四條之二已明示，請依其規定辦理」
      ，認為該函足以證明適用勞基法以前之退休金基數內容，本不必然包括經常性
      給與。然上開函示文義不清，蓋其所謂「其退休金基數內容未必含全部經常性
      給與」之依據係勞基法第八十四條之二已明示，而該條文並未規定勞基法適用
      前雇主得訂出「退休金計算給與得不包含經常性給與」之明文，故該函解釋「
      有關勞基法實施前之年資，其退休金基數內容未必含全部經常性給與」，其根
      據竟然是勞基法第八十四條之二，顯然是倒因為果，不足採信，上訴人認上開
      二函釋內容含義不清，原判決以上開二件內容文義不清之函釋，作為判決之主
      要依據，顯有判決不備理由之違法。
    2.按解釋意思表示，應探求當事人之真意，不得拘泥於所用之辭句，民法第九十
      八條定有明文，又法律行為之解釋方法，應以當事人所欲達到之目的、習慣、
      任意法規及誠信原則為標準，合理解釋之，解釋時應將目的列為最優先，習慣
      次之，任意法規又次之，至誠信原則則應自始至終介入其間，又契約內容欠明
      瞭或條款不清時，應作不利於作成者之解釋，此乃作成者不利解釋之原則（參
      楊仁壽著法學方法論第二二一至二二三頁）。原判決認被告訂定之員工辦法內
      容甚為明瞭，並無加以解釋之必要，遑論目的性擴張解釋，其不當之處詳如下
      述：
      按所謂工資，係指勞工因工作而獲得之報酬，是工資係勞工之勞力所得，為
        其勞動之對價，故薪金、獎金及津貼均構成工資之重要部分，足見無論以其
        他任何名義之經常性給與均被認定為工資之一部分，勞動基準法公佈施行後
        ，基於保障勞工權益之立法理由，於條文中明訂工資、平均工資及退休金計
        算之依據，但此非謂在勞動基準法適用前之雇主得以巧立名目、避重就輕之
        手法，將原來應計算在工資內之給付，列在非工資項目下，以規避或減少給
        付員工退休金之目的，此與法律不溯及既往原則及法律之安定性無涉，本件
        被上訴人僅以每月較低之一萬五千元計算上訴人之退休金，而以巧立名目之
        方式將較高額之工作效率獎勵金等每月固定之經常性給與不計入在內，其計
        算方式顯為規避法律且違反誠信原則之脫法行為。
      與同業相比較，更足見被告銀行確係為減少退休金之發放，以巧立名目之脫
        法行為計算退休金，此由中國農民銀行花蓮分行有關薪資之計算，採單一俸
        額及津貼，且退休金之計算亦以該俸額及津貼為計算標準，非如被上訴人將
        單一俸額（工作所得報酬）分割成數個部分，且僅擇一計算退休金之違法行
        為。
      依上訴人退休時有效適用之工作規則（被上訴人向花蓮縣政府函准備查後公
        告自八十九年六月一日實施）第十七條之規定，員工薪資包含月薪、各項加
        給、津貼及其他經常性給與。兩造既不爭執應依退休時有效之勞工退休辦法
        及上開工作規則計算本件適用勞基法前之退休金，則有關最後在職時之當月
        「薪津」額，亦應參考上開工作規則有關薪資之定義定之。
      私法自治固為民事法上重要原則，契約自由又是私法自治之重要內容，但查
        契約自由之概念只有在平等之基礎上方能建立，設當事人一方為絕對之強勢
        ，弱者之一方如何與強者訂定合理之契約內容，此時契約正義之介入乃有其
        需要。本件被上訴人為經濟上之強者，其單方面所訂立之員工退休辦法，上
        訴人豈有置喙之餘地，被上訴人以契約自由且上訴人歷來皆未表示反對該退
        休辦法為由，作不利上訴人之判斷，其主張顯非可採。
      依勞基法第八十四條之二規定，適用本法前之工作年資，其資遣費及退休金
        給與標準，依其當時應適用之法令規定計算，如當時無法令可以適用者，始
        依各該事業單位自訂之規定或勞僱雙方協商計算之。以本案而言，金融業於
        八十六年五月一日始有勞基法之適用，銀行員工又非工人或礦工，故不適用
        當時有效之法令及臺灣省工廠工人退休規則或臺灣省礦工退休規則之相關規
        定，但上開規則仍得做為參考之重要依據。而依臺灣省政府四十年七月三十
        日公佈施行之臺灣省工廠工人退休規則第十條規定，有關退休金計算基數依
        據之工資，係依工廠法施行細則第四條「本法所稱工資，係指工人因工作而
        獲得之報酬。不論以工資、薪金、津貼、獎金，或其他任何名義，按計時、
        計日、計月、計件給與者均屬之。」足見在四、五十年前工人之退休金已獲
        得相當法令上之保障，但被上訴人於六十七年單方所定之員工退休辦法第六
        條及薪資待遇標準表，罔顧當時有效適用之法令精神，玩弄文字遊戲，將待
        遇本質同一之薪資分割為「底薪」、「薪津」、「工作效率獎勵金」等，誤
        讓員工以為員工退休辦法所稱之「薪津」即係工作獲得之所有報酬，被上訴
        人所為顯係規避當時有效法令精神之脫法行為。
      按勞動基準法之立法目的之一，在於保障勞工權益，而退休金給與之目的，
        在於保障員（勞）工退休後之晚年生活，勞工辛勤工作數十年，茲因年老力
        衰，必須退休，雇主對勞工過去數十年工作之努力，表示感謝，給予適當之
        退休金，以照顧其晚年生活，實屬雇主在情理、道義上應做之事，故雇主實
        不應斤斤計較，甚至為規避或減少退休金之發放而採取如本案般巧立名目、
        移花接木之手法。況退休金之計算既以薪（工）資為標準，則不論適用勞基
        法前、後，薪（工）資之本質均係指受雇者勞動之對價並無疑義；再者，勞
        動契約係屬繼續性之契約，勞動關係有其繼續性，本件上訴人起訴時金融業
        已有勞基法之適用，故解釋被上訴人單方自訂之員工退休辦法，不宜採狹義
        之文義解釋，以其自訂之「薪津」為基準計算退休金，而應認為該辦法第六
        條違背誠實信用或公平原則，運用目的性擴張解釋之方式，將工作效率獎勵
        金等經常性給與之實質工資，均列入作為本件退休金計算之標準，始符合退
        休辦法在於保障退休員工生活之目的。
  (二)被上訴人主張於上訴人任職期間曾多次配股予上訴人，對上訴人之福利照顧並未
    忽略云云。惟查被上訴人公司經營不善，歷年來虧損年度居多，並無紅利可資分
    配，雖辦理現金增資時，曾提撥部分比例股票讓員工優先認購，但此並非無償配
    股，而是員工必須以現金認購，何況上訴人認購之些微股份，又須受被上訴人公
    司就上開股份限制員工一定期不准自由轉讓，且被上訴人公司之股票並未上市，
    流通性不佳，如有買賣，價格亦在面額以下，上訴人所認購股票，迄令為止，不
    但未有獲利，反呈虧損狀態。故被上訴人所稱員工配股係照顧上訴人福利乙節，
    顯非事實。
  (三)上訴人提出之三張扣繳憑單，用意是要說明，既然公司將全部之薪水津貼加上獎
    金均列為給付總額，向伊代扣稅款，而且代號是五十，明顯屬於薪資，公司應該
    以全額計算退休金予伊（見本院九十一年六月五日準備程序筆錄）。
三、證據：除援用原審所提證據外，補提出八十五、八十六、八十七年度上訴人各類
    所得扣繳暨免扣繳憑單三紙為證。
乙、被上訴人方面：
一、聲明：求為判決如主文所示。
二、陳述：除與原判決記載相同者，茲引用之外，補稱：
  (一)上訴意旨主張上訴人退休之退休金給付應包含「經常性給與」，然此一主張顯非
    適法，理由分述如後：
    1.按勞動基準法第八十四條之二規定，勞工工作年資自受雇之日起算，適用本法
      前之工作年資，其資遣費及退休金給與標準，依其當時應適用之法令規定計算
      。當時無法令可資適用者，依各該事業單位自定之規定或勞雇雙方之協商計算
      之。適用本法後之工作年資，其資遣費與退休金給與標準，依第十七條及第五
      十五條規定計算。由此一規定可知，關於勞工退休金之給與標準，於適用勞動
      基準法之前，應依當時之法令規定計算，當時無法令可資適用者，自應依各該
      事業單位自定之規定或勞雇雙方之協商計算之。
    2.查勞動基準法雖於七十三年七月三十日公布實施，然銀行業係於八十六年五月
      一日起方適用勞動基準法，因此銀行行員於八十六年五月一日以前關於退休金
      之給與標準，依勞基法第八十四條之二規定，自應依當時應適用之法令規定計
      算，於八十六年五月一日以前無法令可資適用者，則得依各該銀行自定之規定
      或銀行與行員間雙方協商之方式計算之。今查上訴人係於四十五年二月一日起
      任職於被上訴人銀行，並於八十五年十月一日退休，由於上訴人辦理退休係在
      八十六年五月一日銀行業開始適用勞基法之前，因此上訴人辦理退休之退休金
      計算標準，自無勞動基準法之適用。此外，當時銀行業人員之退休辦法並無其
      他法令可資適用，而被上訴人銀行復有自定之員工退休辦法，因此關於上訴人
      辦理退休時之退休金給與標準，自應依被上訴人銀行所自定之員工退休辦法計
      算之。
    3.次查依勞基法第八十四條之二規定，上訴人既係於銀行業適用勞基法以前退休
      ，則其於退休金自應依被上訴人銀行之員工退休辦法第六條之規定辦理，而被
      上訴人銀行復對「薪津額」有明確規範，且於上訴人之薪津及工作效率獎金支
      付表對於「薪津額」亦有明確記載，因此上訴人退休時，其退休金計算標準自
      應以斯時之「薪津額」一萬五千元為之，而不應包括底薪或工作效率獎勵金等
      「非薪津」項目至明。
    4.再依勞動基準法第二條第三款之規定，工資雖係指勞工因工作而獲得之報酬，
      包括工資、薪金或其他任何名義經常性給與，然基於法律不溯及既往原則，以
      及勞動基準法第八十四條之二之明文規定，上訴人既於被上訴人銀行適用勞基
      法前退休，並無勞基法第二條第三款之適用，上訴人以經常性給與為名作為本
      件之主張，顯非適法。
    5.復查關於適用勞基法前之退休金如何給與乙節，被上訴人銀行前曾去函包括行
      政院勞工委員會及花蓮縣政府等相關主管機關請求釋示，經行政院勞委會明確
      函覆「貴行適用勞動基準法前訂有退休金給與制度，適用勞動基準法後，其適
      用勞動基準法前工作年資之退休金，應依貴行規定辦理」，此有行政院勞工委
      員會九十年九月六日台九十勞動三字第００四二八九０號函可稽，則被上訴人
      銀行依自訂員工退休辦法第六條以「薪津額」作為適用勞基法前之退休金計算
      基準，而未包括其他經常性給與，於法尚無不合。而花蓮縣政府更明確函示「
      有關勞基法實施前之年資，其退休金基數內容『未必含全部經常性給與』，勞
      基法第八十四條之二已明示」，亦有花蓮縣政府九十年九月五日九十府社勞字
      第０九五六九七號函可參，由此更證適用勞基法以前之退休金基數內容，本不
      必然包括經常性給與，上訴人之請求應無理由。
    6.況查行政院勞工委員會北區勞動檢查所就上訴人之主張所作之處理情形曾以九
      十年十月十一日台九十勞北檢綜字第一一三八二八號函覆被上訴人，明白表示
      「銀行業經本會八十六年三月十八日以八十六勞動一字第０一０九三四號函公
      告於八十六年五月一日起適用勞動基準法，貴行員工乙○○係於八十五年十月
      一日退休，因此有關貴行（即被上訴人）依工作規則第五十六條規定給與退休
      金，並未違反相關規定」，由前開相關主管機關之函示意旨益證被上訴人所為
      退休金之主張於法並無不合，上訴人之主張顯屬無據。
  (二)上訴意旨另主張上訴人退休時應比照台灣省工廠工人退休規則或台灣省礦工退休
    規則之規定，未予比照乃屬脫法行為。然此一主張亦非適法，理由分述如後：
    1.按依已廢除之勞動基準法施行細則第二十八條第一項第二款後段原規定「但無
      自定退休規定或其退休規定低於各該規則規定之計算標準者，應比照台灣省工
      礦工人退休規則之規定計算」。而最高法院七十六年度台上字第二八一四號判
      決意旨揭櫫「．．．勞動基準法第五十五條既未明確規定，溯及並創設原無法
      律規定給付員工退休金之事業單位，於勞動基準法施行後，對該法施行前之員
      工工作年資仍應給付退休金，則該施行細則第二十八條第一項第二款但書規定
      之溯及及創設效力，顯然超越勞動基準法委任範圍，應為無效，難予一併適用
      」；而行政法院七十七年十月十二日七十七年判字第一七四四號判決亦揭櫫「
      ．．．關於勞動基準法施行前，事業單位無自定退休規定或其退休規定低於台
      灣省工廠工人退休規則或台灣省礦工退休規則者，勞動基準法第五十五條並未
      明確規定，於該法施行後，對該施行前之員工工作年資，仍應比照前開退休規
      則給付退休金．則該施行細則第二十八條第一項第二款但書規定無異使原無規
      定給付員工退休金之事業單位，追溯地創設給付員工退休金之義務或增加事業
      單位之給付義務，其規定難謂無逾越母法之嫌，自不能遽予適用．．．」。
    2.另查已廢除勞動基準法施行細則第二十八條第一項第二款後段雖規定「本法施
      行前之工作年資．．．對於無自定退休規定或其退休規定低於各該規則之計算
      標準者，應比照台灣省工礦工人退休規則之規定計算」，此一規定業經包括前
      揭最高法院七十六年度台上字第二八一四號判決以及行政法院七十七年十月十
      二日七十七年判字第一七四四號判決等實務一致見解，認為勞動基準法第五十
      五條並未有對於無自定退休規定或其退休規定低於各該規則之計算標準者，應
      比照台灣省工廠工人退休規則之規定計算，因而認為前開規定除逾越母法之嫌
      外，更否定該規定之追溯創設給付員工退休金或增加事業單位之給付義務之規
      定，基於前開理由，勞動基準法施行細則第二十八條便於八十五年十二月二十
      七日公布新修正之勞動基準法中業已刪除，並以勞動基準法第八十四條之二之
      規定明定適用勞動基準法之前退休金之計算方式。由前開說明可知，已刪除之
      勞動基準法施行細則第二十八條第一項第二款後段乃違反法律不溯及既往原則
      並不當創設給付員工退休金之義務或增加事業單位之給付義務，則任何違反法
      律不溯及既往原則而不當創設給付員工退休金或增加事業單位之給付義務均非
      法所許。
    3.次查上訴人係於被上訴人銀行適用勞動基準法之前退休，依勞動基準法第八十
      四條之二之規定，自應適用被上訴人銀行自定之員工退休辦法計算其退休金，
      此為上訴人所自承，而被上訴人銀行之員工退休辦法第六條對於退休金之計算
      方式復有明文規定，被上訴人銀行依員工退休辦法第六條計算而核給上訴人退
      休金，於法尚無不合。
    4.第查上訴人主張被上訴人銀行將員工工作報酬以薪津、工作效率獎勵金之名目
      為之，又僅擇其中「薪津」名目計算退休金，顯係違反誠信之脫法行為，依法
      應為無效。然而如前所述，在被上訴人銀行適用勞基法之前，關於上訴人退休
      當時因無可資適用之法令，因此方依被上訴人銀行所自定之員工退休辦法辦理
      ，此亦為上訴人所肯認，既無法令可資適用，又何來「脫法」之可言？於適用
      勞動基準法以前除有台灣省工廠工人退休規則或台灣省礦工退休規則之適用對
      象外，並無任何法令對於勞工有給與退休金保障之相關規定，即令事業單位未
      有退休金之設置亦無違法，自非得任由上訴人空言被上訴人銀行之員工退休辦
      法係「脫法行為」。
    5.復查依前揭法院實務見解，任何違反法律不溯及既往原則而不當創設給付員工
      退休金或增加事業單位之給付義務均非法所許，則上訴人以勞動基準法之規定
      要求被上訴人銀行比照適用勞基法之前之退休計算基準，顯係違反法律不溯及
      既往原則，其企以勞基法之規定作為請求適用勞基法之前之退休金之標準亦屬
      不法增加被上訴人銀行之給付義務，顯於法不合，其所為之請求自無理由。
    6.行政院勞工委員會九十年九月六日台九十勞動三字第００四二八九０號函及花
      蓮縣政府九十年九月五日九十府社勞字第０九五六九七號均明確函示，上訴人
      於八十六年五月適用勞基法前，有關勞基法實施前之年資，其退休金基數內容
      未必含全部經常性給與，此為一勞動基準法第八十四條之二所為之當然解釋，
      除有其他法令或事業單位之規定，自非必然包括經常性給與，此為法之所許。
      上訴人卻以勞基法第八十四條之二並未規定雇主得訂出「退休金計算給與得不
      包含經常性給與」之明文，藉以否定前開函釋意旨，此一主張自亦無據。
  (三)上訴人另主張其在職期間之扣繳憑單所繳之薪資均包括所有被上訴人公司經常性
    給與，因此自應將所有經常性給與計入退休金之給與基準。惟查上訴人於八十五
    年間退休，既係於銀行業適用勞基法之前即已退休，因此依勞動基準法第八十四
    條之二之規定，上訴人退休金之給與自應依被上訴人自定之規定計算。而依被上
    訴人自定之員工退休辦法第六條既已規定應將「薪津額」作為退休金計算基準，
    而此薪津額之項目、數額既有明確規範，因此被上訴人依員工退休辦法第六條之
    規定以薪津額作為退休金計算基準，於法並無不合，已詳述如前。至上訴人據薪
    資扣繳憑單而為之主張乙節，由於就薪資所得者，只要係自公司所發給之報酬，
    均列入薪資所得項目予以扣繳，無論是否屬經常性給與均做同一處理，即令非屬
    經常性給與，亦均列入薪資給與而予以扣繳，因此上訴人所提出之扣繳憑單僅係
    報稅之憑據，尚非得據為請領退休金基準之主張，因此上訴人前開主張應無理由
    。
  (四)至於上訴人於原審所為請求給付預告期間工資及資遣費之主張，上訴人對此於上
    訴審雖並未提出上訴理由，亦併予答辯如後：
    1.按勞動基準法第十八條規定，有左列情形之一者，勞工不得向雇主請求加發預
      告期間工資及資遣費：．．．二、定期勞動契約期滿離職者。由此規定可知，
      於定期契約期滿而離職者，雇主亦無給付預告期間工資及資遣費之義務。
    2.本件上訴人於八十五年十月一日正式退休後，為臨時性、短期性工作之需要，
      請求被上訴人銀行准予聘僱一年，雙方並訂立一年之定期聘僱契約，此為上訴
      人基於短期仍須工作之需求，請求被上訴人銀行予以雇用，此與被上訴人銀行
      主動提出聘僱需求有異，被上訴人銀行純係為照顧退休員工所為之措施。而於
      一年期滿之際，上訴人為能再受短期聘僱，因此提出延長服務一年之請求，此
      有上訴人為提出之簽呈可稽，期滿雖延長服務年限一年，然此係應上訴人之申
      請而延長，究其性質乃屬變更原聘僱期間為二年，仍屬定期勞動契約性質，亦
      為上訴人所明知，此可由上訴人於聘僱期間屆滿前擬申請延長聘僱期間所提出
      之簽呈內容可稽，後因被上訴人銀行不予准許繼續留用，期滿上訴人即自動離
      職。由此可知，上訴人乃係於定期勞動契約期滿離職，依勞動基準法第十八條
      規定，上訴人自不得向被上訴人銀行請求加發預告期間工資及資遣費。況行政
      院勞工委員會北區勞動檢查所前開函件就上訴人此一主張明確揭櫫「至於員工
      退休後繼續約聘二年，屆滿後資遣費是否發給乙節，因係屬定期勞動契約，契
      約屆滿後即可終止契約，故可以不發給資遣費」，由此相關行政主管機關之明
      確表示，自足證明上訴人之請求斷無理由。
    3.次按勞動基準法第十六條第三項規定，雇主依第十一條或第十三條但書規定終
      止勞動契約者，雇主未依第一項規定期間預告而終止契約者，應給付預告期間
      之工資。勞動基準法第十七條規定，雇主依勞動基準法第十六條之規定終止勞
      動契約者，應發給資遣費。由前開規定可知，雇主依勞動基準法第十一條、第
      十三條之規定片面終止勞動契約時，需依勞基法第十六條及第十七條之規定給
      付預告期間工資及資遣費，倘非依勞基法第十一條、第十三條之規定由雇主片
      面終止勞動契約，雇主自無給付預告期間工資及資遣費之義務，無論定期契約
      或不定期契約均應做同一解釋。
    4.查系爭聘僱契約期滿，上訴人提出展延聘僱期限而未獲被上訴人銀行同意，上
      訴人即自動離職，顯見系爭聘僱契約係經雙方合意之聘僱期限屆至而終止，而
      非由被上訴人銀行依勞基法第十一條、第十三條之規定片面終止，無論系爭契
      約係定期契約或不定期契約，依勞基法第十六條、第十七條之規定，上訴人均
      無給付預告期間工資及資遣費之義務，因此上訴人訴請核發預告期間工資及資
      遣費顯無理由。綜前所述，上訴人之上訴主張均無理由，自應予以駁回。
三、證據：除援用原審所提證據外，補提出下列證據（均為影本）為證：
  (一)行政院勞工委員會九十年九月六日台九十勞動三字第００四二八九０號函乙件。
  (二)花蓮縣政府九十年九月五日九十府社勞字第０九五六九七號函乙件。
  (三)行政院勞工委員會北區勞動檢查所九十年十月十一日台九十勞北檢綜字第一一三
    八二八號函乙件。
  (四)最高法院七十六年度台上字第二八一四號判決意旨。
  (五)行政法院七十七年十月十二日七十七年判字第一七四四號判決意旨。
    理    由
一、本件上訴人在原審法院起訴主張：伊自四十五年二月一日起即在被上訴人銀行工
    作，至八十五年十月一日年滿六十歲退休，每月薪資包含薪津一萬五千元、底薪
    六百五十元、工作效率獎勵金二萬一千零四十元，合計三萬六千六百九十元，而
    上訴人退休時領取五十三個基數計算之退休金，僅以上開薪資中之「薪津」一萬
    五千元計算，領得退休金七十九萬五千元；而被上訴人於伊退休後仍繼續以約聘
    方式予以僱用為期一年，一年期滿後經上訴人申請乃延長服務一年，惟兩年期滿
    之後，被上訴人竟未依法於二十日前預告通知終止勞動契約。經查上訴人於退休
    後應領之退休金，其計算基準應以薪資全額計算，然被上訴人計算退休金僅以「
    薪津」計算，而將「工作效率獎勵金」、「底薪」排除在外，雖上訴人退休時銀
    行業尚未經公告適用勞動基準法，而應適用雇主所訂立之退休辦法計算退休金，
    但當時有效之法律即臺灣省工廠工人退休辦法及臺灣省礦工退休辦法，已明確指
    明所謂報酬，不論以工資、薪金、津貼、獎金，或其他任何名義，按計時、計日
    、計月、計件給與者均屬之。固然銀行員工並非工人或礦工而無法直接適用，但
    仍得以之作為重要依據。被上訴人罔顧當時有效法定之精神，僅以薪津計算退休
    金，乃違反誠信原則之脫法行為，故應以薪資全額計算退休金，請求其差額一百
    十四萬九千五百七十元。此外，上訴人退休後被告仍續以雇用從事相同之工作，
    依據勞動基準法第九條第一項、第二項第二款、第十條，及勞動基準法施行細則
    第六條之規定，無論就工作之性質或期間均非屬定期性契約，被上訴人未依法經
    二十日預告期間即片面終止勞動契約，依勞動基準法第十六條第三項、第十七條
    規定，應給付預告期間之工資二萬四千零二十七元以及資遣費四萬九千九百三十
    八元（上開三筆合計應為一百二十二萬三千五百三十五元，上訴人僅請求一百二
    十二萬三千五百零五元）等情。被上訴人則以：上訴人請領退休金當時尚未適用
    勞基法，應適用被上訴人自訂之退休辦法，而上訴人亦已依被上訴人之退休辦法
    請領退休金；且當時並無可適用之法律，自無脫法行為可言。至於上訴人退休後
    雖繼續工作，惟屬一年一聘之性質，期滿時上訴人提出請求續聘一年，被上訴人
    乃予以同意，惟兩年過後上訴人再次請求延長服務，被上訴人即未予同意。核其
    性質乃屬定期性契約，兩年期滿後勞動契約即當然終止，而非被上訴人片面終止
    勞動契約，自非勞動基準法第十六條、第十七條所謂應給付預告工資、資遣費之
    情形，是上訴人之請求並無根據，應予駁回等語，資為抗辯。
二、上訴人主張其自四十五年二月一日起任職於被上訴人銀行，其間每月薪資包括薪
    津一萬五千元、底薪六百五十元及工作效率獎勵金二萬一千零四十元，合計三萬
    六千六百九十元，至八十五年十月一日屆滿六十歲而強制退休，領取之退休金以
    薪津一萬五千元計算五十三個基數，共領取七十九萬五千元。而退休後經被上訴
    人再予約僱一年自八十五年十月一日起至八十六年九月三十日止，期滿後又申請
    延長服務一年自八十六年十月一日起至八十七年九月三十日止，此間每月領取之
    薪資亦為三萬六千六百九十元，並從事與退休前相同之工作，惟兩年過後未再予
    以續聘，亦未給付預告工資及資遣費等事實，業據其提出與所述相符之薪津及工
    作效率獎勵金支付表、花蓮區中小企業銀行蓮銀密字第二三一五號通知、蓮
    銀密字第二五五二號通知及支付明細單等件為證，固堪信其所為事實上之主張為
    真實。
三、惟按所謂脫法行為，係指當事人為迴避強行法規之適用，以迂迴方法達成該強行
    法規所禁止之相同效果之行為。如無強行法規規範當事人之行為，則當事人基於
    自由意志之所為，即無所謂脫法行為之存在，除非當事人之行為違反公共秩序或
    善良風俗，否則難謂其行為無效。經查：(一)依據勞動基準法第八十四條之二規定
    ，適用勞動基準法之前退休金之給與標準，係依其當時應適用之法令規定計算，
    當時無法令可資適用者，依各該事業單位自訂之規定或勞僱雙方之協商計算之。
    上訴人於銀行業適用勞動基準法之前退休，本無適用該法之餘地，且其亦非工廠
    工人或礦工而無臺灣省工廠工人退休規則或臺灣省礦工退休規則之適用，則有關
    退休金計算基數依據之工資，即端賴被告自訂之員工退休辦法辦理之，而無強行
    規定得以適用。固然工資之定義並不因是否適用勞動基準法而有所差異，均係指
    勞工因工作而獲得之報酬，然於計算退休金時是否將工資之全額納入計算基準內
    、甚或是否給付退休金，依法屬於事業單位訂定退休規則之權責內事項，並無所
    謂以迂迴方式迴避強行法規之適用，以達到所禁止之相同效果之行為。而此並經
    行政院勞工委員會台九十勞動三字第００四二八九０號函、花蓮縣政府九十府社
    勞字第０九五六九七號函釋明在案，此有各該函文附卷可稽（見原審卷第二十八
    、二十九頁）。上訴人主張被上訴人所訂定之員工退休規則第六條將計算退休金
    基準之工資限於薪津，而不包括底薪及工作效率獎勵金，乃屬違背誠信原則之脫
    法行為，尚非有據。(二)至於上訴人雖另主張為保護退休之勞工應採用目的性擴張
    解釋，將工作效率獎勵金等經常性給與之實質工資，列入本件計算退休金基準之
    內云云。惟按解釋之目的，在於使當事人不清楚之意思透過解釋之方法而趨於清
    楚；或使法律規定不明瞭之處經由解釋而得以明確。如當事人之意思表示或法律
    規定內容已經明確，即無加以超出本意而擴張解釋之必要。查被上訴人自訂之員
    工退休辦法第六條規定：「退休之給與如下：退休金之給與以退休人員『最後在
    職時之當月薪津額』為基數‧‧‧」；而被上訴人核發員工每月薪資之內容包含
    底薪、薪津、工作效率獎勵金、眷屬津貼以及職務加給等五大項，此參閱卷附被
    上訴人之薪津及工作效率獎勵金支付表自明（見原審卷第二十七頁）。是以，被
    上訴人訂定之員工退休辦法關於退休金計算基準乃有意限於「薪津額」，而排除
    員工每月所得領取薪資內之其他項目，其規定內容已甚明瞭而無不清楚之處，依
    上開說明並無加以解釋之必要，遑論予以目的性擴張解釋，是上訴人此項主張，
    亦不可採。(三)再按「．．．勞動基準法第五十五條既未明確規定，溯及並創設原
    無法律規定給付員工退休金之事業單位，於勞動基準法施行後，對該法施行前之
    員工工作年資仍應給付退休金，則該施行細則第二十八條第一項第二款但書規定
    之溯及及創設效力，顯然超越勞動基準法委任範圍，應為無效，難予一併適用」
    （最高法院七十六年度台上字第二八一四號判決意旨參照）；又「．．．關於勞
    動基準法施行前，事業單位無自定退休規定或其退休規定低於台灣省工廠工人退
    休規則或台灣省礦工退休規則者，勞動基準法第五十五條並未明確規定，於該法
    施行後，對該施行前之員工工作年資，仍應比照前開退休規則給付退休金．則該
    施行細則第二十八條第一項第二款但書規定無異使原無規定給付員工退休金之事
    業單位，追溯地創設給付員工退休金之義務或增加事業單位之給付義務，其規定
    難謂無逾越母法之嫌，自不能遽予適用．．．」（行政法院七十七年判字第一七
    四四號判決意旨參照）。而觀諸已刪除之勞動基準法施行細則第二十八條第一項
    第二款後段雖規定「本法施行前之工作年資．．．對於無自定退休規定或其退休
    規定低於各該規則之計算標準者，應比照台灣省工礦工人退休規則之規定計算」
    ，此一規定業經包括前揭最高法院七十六年度台上字第二八一四號判決以及行政
    法院七十七年判字第一七四四號判決等實務一致見解，認為勞動基準法第五十五
    條並未有對於無自定退休規定或其退休規定低於各該規則之計算標準者，應比照
    台灣省工廠工人退休規則之規定計算，因而認為前開規定除逾越母法之嫌外，更
    否定該規定之追溯創設給付員工退休金或增加事業單位之給付義務之規定，基於
    前開理由，勞動基準法施行細則第二十八條便於八十六年六月十二日遭刪除，並
    以勞動基準法第八十四條之二之規定明定適用勞動基準法之前退休金之計算方式
    。由前開說明可知，已刪除之勞動基準法施行細則第二十八條第一項第二款後段
    乃違反法律不溯及既往原則並不當創設給付員工退休金之義務或增加事業單位之
    給付義務，則任何違反法律不溯及既往原則而不當創設給付員工退休金或增加事
    業單位之給付義務均非法所許。(四)綜合上述，上訴人既已係於被上訴人適用勞動
    基準法之前退休，依勞動基準法第八十四條之二之規定，自應適用被上訴人自定
    之員工退休辦法計算其退休金，是被上訴人依據其所訂定之員工退休辦法第六條
    規定，計算上訴人得以領取五十三個退休金基數，並以上訴人最後在職時之當月
    薪津額一萬五千元算得其退休金共計七十九萬五千元，乃合於其員工退休辦法之
    規定，而上訴人亦自承已領取如上數額之退休金。被上訴人既已給付全額退休金
    ，且其行為並無脫法之處，亦無須溢出文義對於被上訴人之員工退休辦法採取擴
    張解釋。則上訴人主張被上訴人應給付以薪資全額計算退休金與已領之七十九萬
    五千元退休金間之差額一百十四萬九千五百七十元，委無可採，不應准許。
四、再查銀行業係經行政院勞工委員會八十五年十二月四日台勞動一字第一四六七
    三二號函指定於八十六年五月一日起適用勞動基準法，是以，於此日期之後銀行
    業由雇主與勞工訂立之工作契約，即有勞動基準法之適用，而不得將勞動契約割
    裂為兩部分。惟查本件上訴人乃於八十五年十月一日年滿六十歲而強制退休並領
    取退休金，應認業已終止與被上訴人間原本之契約關係；而其於退休當日接受被
    上訴人以一年為期之約僱，乃係與被上訴人另行成立新契約關係，而非退休前契
    約之延續，自屬當然。而上訴人於一年期間屆滿之際即八十六年九月三十日，再
    向被上訴人申請延長服務一年並獲同意，此應為契約內容之變更，使原僱傭契約
    期間變更為二年，而非再訂立另一新僱傭契約。被上訴人又辯稱上訴人於正式退
    休後，為短期工作之需要，請求被上訴人准予聘僱一年，雙方並訂立一年之定期
    聘僱契約，此為上訴人基於短期仍須工作之需求，請求被上訴人予以雇用，此與
    被上訴人主動提出聘僱需求有異，被上訴人純係為照顧退休員工所為之措施等語
    。按勞動基準法第九條第一項規定：「勞動契約，分為定期契約及不定期契約。
    臨時性、短期性、季節性及特定性工作得為定期契約；有繼續性工作應為不定期
    契約」，勞動基準法施行細則第六條第四款規定：「特定性工作：係指可期待在
    特定期間完成之非繼續性工作。其工作期間超過一年者，應報請主管機關核備」
    。是以，不定期勞動契約中之特定性工作，係以工作內容是否有繼續性為其判斷
    基礎，如工作性質內容無繼續性，則得以定期之勞動契約。本件上訴人於強制退
    休後與被上訴人另行訂約，以一年一聘，一年過後又予以延長一年，此為兩造不
    爭之事實，是由此可知，苟上訴人不同意此為定期契約，則何以於第一次聘約期
    滿後，又再次提出延長期限之聲請，顯見上訴人乃係基於自由意志而同意與被上
    訴人訂立有期限之勞動契約。再上訴人之工作內容包括客戶貸款徵信、授信、鑑
    價及招攬存款等業務，核其工作內容乃退休之後另行約聘之工作，雖其內容與退
    休前並無不同，但雙方均已認知僅為暫時性、短期性工作，並非長期性之工作，
    且其工作內容均可期待於短期內完成，並無繼續性可言。是以，此類型工作自得
    訂立定期性契約，並經行政院勞工委員會北區勞動檢查所台九十勞北檢綜字第一
    一三八二八號函釋明在案（見原審卷第七十七頁）。雖然此一契約期限為二年（
    原為一年又延長一年）而未依據勞動基準法施行細則第六條第四款之規定報請主
    管機關核備，然該條文並未規定未報請核備者，即應視為不定期契約。從而，上
    訴人於退休後又與被上訴人另行訂立為期二年之勞動契約，期間自八十五年十月
    一日起至八十七年九月三十日為止，應屬定期之勞動契約無疑，期間屆滿僱傭關
    係即行消滅，無待雇主予以終止。是上訴人主張被上訴人片面終止勞動契約云云
    ，顯非事實。承上，兩造之定期僱傭契約因期限屆滿而消滅，而依據勞動基準法
    第十八條第二款規定，定期勞動契約期滿離職者亦不得向雇主請求加發預告期間
    工資及資遣費，因此上訴人主張其得請求預告期間之工資二萬四千零二十七元以
    及資遣費四萬九千九百三十八元云云，洵屬無據。
五、至上訴人另主張其在職期間之扣繳憑單所繳之薪資均包括所有被上訴人公司經常
    性給與，因此自應將所有經常性給與計入退休金之給與基準，始為合理云云。惟
    查上訴人於八十五年間退休，既係於銀行業適用勞基法之前即已退休，因此依勞
    動基準法第八十四條之二之規定，上訴人退休金之給與自應依被上訴人自定之規
    定計算。而依被上訴人自定之員工退休辦法第六條既已規定將「薪津額」作為退
    休金計算基準，而此薪津額之項目、數額既有明確規範，因此被上訴人依員工退
    休辦法第六條之規定以薪津額作為退休金計算基準，於法並無不合，已如前述。
    至上訴人據薪資扣繳憑單而為之主張乙節，由於就薪資所得者，只要係自公司所
    發給之報酬，均列入薪資所得項目予以扣繳，無論是否屬經常性給與均做同一處
    理，即令非屬經常性給與，亦均列入薪資給與而予以扣繳，因此上訴人所提出之
    扣繳憑單僅係課稅之憑據，尚非得據為請領退休金基準之主張，因此上訴人前開
    主張亦無理由。
六、綜上所述，本件上訴人依據勞動契約關係及勞動基準法之規定，請求被上訴人給
    付退休金差額一百十四萬九千五百七十元、預告期間之工資二萬四千零二十七元
    及資遣費四萬九千九百三十八元，以及自起訴狀繕本送達翌日起至清償日止，按
    週年利率百分之五計算之法定遲延利息，為無理由，不應准許。其假執行之聲請
    亦失所附麗，應併予駁回。原審為上訴人敗訴之判決，及駁回其假執行之聲請，
    並無不合。上訴意旨指摘原判決不當，求予廢棄改判，為無理由，應予駁回。
七、本件判決基礎已臻明確，兩造其餘之攻擊防禦方法及舉證，於判決結果無影響，
    無庸再予逐一審究，併此敘明。
據上論結，本件上訴為無理由，依民事訴訟法第四百四十九條第一項、第七十八條，
判決如主文。
中　　　華　　　民　　　國　　九十一　　年　　　六　　　月　　二十六　　日
　　　　　　　　　　　　　　　　　　　　審判長法官　　 吳　鴻　章
　　　　　　　　　　　　　　　　　　　　　　　法官　　 林　慶　煙
                                              法官     張  健  河
右為正本係照原本作成。
本件不得上訴。
　　　　　　　　　　　　　　　　　　　　法院書記官　　 哈　廣　明
中　　　華　　　民　　　國　　九十一　　年　　　六　　　月　　二十六　　日
